臺灣基隆地方法院民事簡易判決　　　　 95年度基簡字第583號
原　　　告　乙○
訴訟代理人　丙○○
被　　　告　聯合通運股份有限公司
兼
法定代理人　甲○○
上列二人共同
訴訟代理人　黃丁風律師
　　　　　　黃雅羚律師
　　　　　　黃敬唐律師
上列當事人間返還土地等事件，本院於96年3月29日言詞辯論終
結，判決如下：
    主  文
被告聯合通運股份有限公司應將坐落基隆市○○區○○段第一八
一、一九一、一九二地號土地上如附圖編號Ａ所示面積一七七點
四二平方公尺之一層鋼架鐵皮倉庫、編號Ｃ所示面積四五九點○
二平方公尺之一層鋼架鐵皮倉庫、編號Ｅ所示面積二四點三五平
方公尺之一層鋼架鐵皮倉庫、編號Ｆ所示面積一三點九八平方公
尺之水泥地，均予以拆除。
被告甲○○應於被告聯合通運股份有限公司拆除第一項所示之地
上物後，將上開地號土地騰空返還原告，並自民國九十四年三月
十七日起至返還上開地號土地之日止，按月給付原告新台幣壹萬
元。
原告其餘之訴駁回。
訴訟費用新台幣陸萬伍仟貳佰柒拾陸元由被告負擔。
本判決原告勝訴部分得假執行。但被告如於假執行程序實施前，
以新臺幣伍佰貳拾參萬參仟捌佰伍拾肆元為原告預供擔保，得免
為假執行。
    事實及理由要領
壹、程序方面：
一、按訴狀送達後，原告不得將原訴變更或追加他訴，但請求之
    基礎事實同一者，不在此限，民事訴訟法第255條第1項第2
    款定有明文。本件原告原起訴主張被告甲○○應將坐落基隆
    市○○區○○段第181、191、192地號面積計844.17平方公
    尺之土地返還原告，並就系爭土地上之地上物予以拆除騰空
    ，嗣於本院審理時因該地上物為聯合通運股份有限公司（簡
    稱聯合通運公司）所興建，故追加聯合通運公司為被告，且
    聯合通運公司之法定代理人即為原被告甲○○，則原告請求
    之基礎事實同一，核屬訴之追加，於法並無不合，合先敘明
    。
貳、實體方面：
一、原告起訴主張被告甲○○向原告承租基隆市○○區○○段第
    181、191、192地號土地（簡稱系爭土地），被告甲○○並
    在承租系爭土地後，由其所設立之公司即被告聯合通運公司
    在系爭土地上興建地上物，今因雙方約定租賃期限至民國（
    下同）94年3月16日屆至，兩造因租賃期間屆滿未再達成續
    租合意，故租賃關係業已消滅，經原告催告被告拆除、騰空
    系爭土地上現有之地上物，將系爭土地返還原告，並給付相
    當於租金之損害，惟被告拒不履行，兩造復無法於租賃關係
    屆滿後就續約租金部分達成協議，爰提起本件訴訟請求被告
    聯合通運公司拆除地上物，請求被告甲○○於拆除地上物後
    ，應將租賃之土地騰空後回復原狀返還予原告，並請求其給
    付自租賃關係消滅之翌日起至返還系爭土地之日止，按月以
    相當於租金額度之損害金新台幣（下同）10,000元等語。並
    提出土地租賃契約書影本、土地登記簿繕本、存證信函影本
    、地籍圖等為證。
二、被告就系爭土地為原告所有，原告與被告甲○○間之租賃契
    約已於94年3月16日屆滿失效且雙方並未續約，系爭土地上
    之地上物（鋼架鐵皮倉庫）由被告聯合通運公司所興建，及
    被告自租期屆滿後就系爭土地為無權占有之狀態等情並不爭
    執；然辯稱:
  (一)依鈞院卷附基隆市安樂地政事務所土地複丈成果圖所示，系
    爭土地上蓋有建物部分僅有標示「A」（177.42平方公尺）
    、「C」（459.02平方公尺）、「E」（24.35平方公尺）及
    舖設水泥地之「F」（13.98平方公尺），上述4部分共計
    674.77平方公尺，故縱認被告聯合通運公司應予拆除之範圍
    ，於法應僅限於上開A、C、E、F四部分為限，逾此範圍部分
    ，如標示「B」、「D」（均為空地，地上雖有種樹，僅此並
    非被告二人所種植，應係基隆市政府所為）「G」（雜草地
    ），既未有被告之地上物存在，自無從拆除之理，是原告之
    請求，自非有理。
  (二)又所謂不當得利之返還，自應以被告實際上所得之「利益」
    予以返還，而非以原告可能所受之損害為認定標準。以被告
    就系爭土地僅無權占有約近4/5部分（指上述A、C、E、F部
    分之面積），並非全部，故原告主張被告應依不當得利，按
    月給付相當租金10,000元之損害賠償金，容有過高之嫌，應
    予酌減。
  (三)況「地租不得超過地價百分之八，約定地租或習慣地租超過
    地價百分之八者，應比照地價百分之八減訂之，不及地價百
    分之八者，依其約定或習慣；土地所有權人依本法所申報之
    地價，為法定地價，土地法第110條第1項、第148條定有明
    文。又土地所有權人固得依不當得利法則，向無權占用其土
    地之人請求返還相當於租金之損害金，惟其數額，除以申報
    地價為基礎外，尚須斟酌土地之位置、工商業繁榮之程度及
    占用人利用土地之經濟價值及所受利益等項，並與鄰地租金
    相比較，以為決定，並非必達申報地價百分之八之最高額。
    」臺灣澎湖地方法院92年訴字第50號判決可參。系爭三筆土
    地之地目均為「旱」，而屬耕地性質，93年1月之申報地價
    （即法定地價）均為960元／平方公尺，審酌系爭土地之坐
    落位置並非位於市區，且週遭土地之繁榮程度不高，系爭土
    地可獲得之利益亦非甚鉅，堪認被告占有使用系爭土地所得
    之利益亦非甚鉅，故縱以最高額8%計算，系爭三筆土地每年
    之「地租總額」應為64，832元 (844.17×960x8%=64832)，
    則每月之「地租」應以5，402元（64832÷12=5402)為合理
    適當，逾此範圍，即非有理甚明。
三、得心證理由:
  (一)按承租人於租賃關係終止後，應返還租賃物，民法第455條
    定有明文。本件原告與被告甲○○間之租賃契約既已屆滿而
    終止，且兩造於土地租賃契約上亦約定「乙方（指被告甲○
    ○）於租賃期滿應將租地交還甲方（指原告），不得向甲方
    請求遷移費或任何費用，中途退租亦同。」、「租地有裝設
    必要，乙方應取得甲方書面同意始得進行裝設，乙方於交還
    租地時應負責回復原狀。」而系爭土地上之地上物既經被告
    甲○○自承係其所經營之公司即被告聯合通運公司所興建，
    則原告於系爭土地之租期屆滿後，訴請系爭土地上建物之有
    權處分人即被告聯合通運公司將興建於系爭土地上之建物拆
    除，請求被告甲○○於系爭土地上之地上物拆除後，將系爭
    土地騰空返還原告，為有理由，應予准許。
  (二)惟被告聯合通運公司於系爭土地所興建之地上物範圍，經本
    院囑託基隆市安樂地政事務所進行測量結果，被告聯合通運
    公司在系爭土地上蓋有建物之部分分別為編號「A」（面積
    177.42平方公尺之一層鋼架鐵皮倉庫）、編號「C」（面積
    459.02平方公尺之一層鋼架鐵皮倉庫）、編號「E」（面積
    24.35平方公尺之一層鋼架鐵皮倉庫）及舖設水泥地之編號
    「F」（面積13.98平方公尺），上述部分共計674.77平方公
    尺。是被告聯合通運公司應拆除之範圍為上述編號「A」、
    「C」、「E」、「F」四部分所測量之部分；逾此部份之範
    圍如編號「B」、「D」、「G」（其使用現況分別為空地、
    雜草地），既未有被告聯合通運公司之地上物存在，自無從
    令其拆除之理。
  (三)復按無法律上之原因而受利益，致他人受損害者，應返還其
    利益，民法第179條亦定有明文。又依不當得利之法則請求
    返還不當得利，以無法律上之原因而受利益，致他人受有損
    害為其要件，其得請求返還之範圍，應以對方所受之利益為
    度，非以請求人所受損害若干為準，最高法院61年台上字第
    1695號判例參照。本件被告甲○○於租賃期限屆滿後，未將
    系爭土地返還原告，仍將原租用之系爭土地充當停放貨櫃車
    使用，自屬無權占有並因此受有利益；且被告甲○○所受使
    用之利益，既屬其在租用系爭土地後交由另一被告聯合通運
    公司興建之地上物部分，而被告甲○○與原告在土地租賃契
    約內復約定年租金為120,000元（相當於每月租金10,000 元
    ），堪認被告甲○○所受利益之價額即相當於原租賃契約所
    約定之數額。故原告基於不當得利之法律關係，請求被告甲
    ○○給付自租賃關係消滅之翌日（即94年3月17日）起，至
    被告甲○○依照原契約約定返還系爭土地之日止，按月以相
    當於租金額度之損害金10,000元，為有理由，應予准許。
四、本件係就民事訴訟法第427條第2項第1款訴訟適用簡易程序
    所為被告敗訴之判決，依同法第389條第1項第3款規定，應
    就原告勝訴部分依職權宣告假執行。復並依被告聲請酌定相
    當之擔保金額為免為假執行之宣告。
五、訴訟費用65,276元（第一審裁判費52,876元、地籍圖冊閱覽
    抄錄費400元、複丈費12,000元）應由被告負擔；蓋原告係
    依其與被告甲○○間所訂定之租賃契約期滿請求拆除地上建
    物、返還土地及給付相當於租金之損害，其所請求並未逾原
    契約約定之範圍，縱判決結果被告聯合通運公司應拆除之地
    上物範圍僅及於複丈成果圖所示編號「A」、「C」、「E 」
    、「F」四部分，惟被告甲○○因使用系爭土地所受之利益
    仍與原契約所約定之範圍相同，已如前述，而被告聯合通運
    公司所應拆除之地上物範圍係依測量結果定其應拆除之標的
    ，故本件被告二人就訴訟費用之支出應負全責，併予敘明。
中　　華　　民　　國　　96　　年　　4 　　月　　18　　日
　　              簡易庭法　官　林玉珮
以上正本係照原本作成。
如對本判決上訴，須於判決送達後20日內向本院提出上訴狀，上
訴於本院合議庭。
中　　華　　民　　國　　96　　年　　4 　　月　　19　　日
                        書記官　洪福基
